臺灣新北地方法院民事判決　　　　　　 109年度訴字第2939號
原　　　告　蔡明聰
訴訟代理人　龔君彥律師
複　代理人　邱學思律師
被　　　告　于新源
訴訟代理人　邱群傑律師
複　代理人　許卓敏律師
被　　　告　楊兆民
　　　　　　馬玉娟
上列當事人間請求損害賠償事件，經本院於民國110 年11月11日
言詞辯論終結，判決如下：
    主  文
一、被告楊兆明、馬玉娟各應給付原告新臺幣（下同）200 萬元
    ，及自民國109 年10月30日起至清償日止，按週年利率百分
    之5 計算之利息，且如任一人已為給付，其他人於該給付範
    圍內同免責任。
二、原告其餘之訴駁回。
三、訴訟費用由被告楊兆明、馬玉娟各分擔3 分之1 ，餘由原告
    負擔。
四、本判決第一項於原告以66萬元供擔保後，得假執行；但被告
    楊兆明、馬玉娟如以200 萬元為原告預供擔保，得免為假執
    行。
五、原告其餘假執行之聲請駁回。
    事實及理由
一、程序事項
（一）原告起訴時請求被告于新源、楊兆明、馬玉娟（以下合稱
      被告，分則逕以姓名稱之）連帶給付新臺幣（下同）200
      萬元及法定遲延利息，嗣於民國110 年3 月5 日追加、變
      更如後述原告聲明所示內容。核原告所為追加及變更，其
      請求之基礎事實同一，且不甚礙被告之防禦及訴訟之終結
      ，與民事訴訟法第255 條第1 項第2 、7 款之規定相符，
      應予准許。
（二）楊兆民、馬玉娟經合法通知，無正當理由未於最後言詞辯
      論期日到場，核無民事訴訟法第386 條所列各款情形，爰
      依原告之聲請，由其一造辯論而為判決。
二、原告的主張
（一）原告於93年4 月間至105 年5 月29日在監執行。原告之弟
      楊兆民於95年初探視原告時，謊稱其與馬玉娟可委託于新
      源代為處理原告之144 萬元債務，即將原告所有附表編號
      1 至3 所示不動產向銀行辦理信託保管事宜，由受託銀行
      將附表編號1 至3 所示不動產出租，再以每月租金清償原
      告債務。原告遂委任楊兆民、馬玉娟代為處理信託事宜，
      並將附表編號1 至3 所示不動產權狀及原告印章交予楊兆
      民。
（二）原告於105 年5 月29日出獄後，發現楊兆民、于新源於95
      年3 月3 日將附表編號3 所示不動產所有權移轉登記至于
      新源名下，楊兆民、馬玉娟於97年4 月30日將附表編號1
      、2 所示不動產所有權移轉登記至馬玉娟名下，馬玉娟、
      于新源於97年5 月22日再將附表編號1 、2 不動產所有權
      移轉登記至于新源名下。于新源未依約信託契約管理附表
      編號1 至3 所示不動產收取租金、清償原告債務，更於97
      年6 月25日將附表編號3 所示不動產售予他人且完成所有
      權移轉登記。
（三）先位之訴：
    1.原告與楊兆民、馬玉娟間有委任契約。楊兆民、馬玉娟未
      依約將附表編號1 至3  所示不動產出租及清償原告債務，
      且任憑于新源擅自將附表編號3 所示不動產售予他人，已
      違反委任契約。原告依民法第227 條第1 項、第544 條規
      定請求楊兆民、馬玉娟賠償債務不履行所生損害。于新源
      違反信託本旨處分信託財產致原告受有損害，原告依信託
      法第23條規定請求于新源賠償。
    2.若認原告未委任楊兆民、馬玉娟與于新源成立信託契約，
      而係委任楊兆民、馬玉娟親自處理附表編號1 至3 所示不
      動產相關事務，則楊兆民、馬玉娟未經原告之同意，擅自
      使于新源代為處理委任事務，楊兆民、馬玉娟應就于新源
      之行為負同一責任。原告依民法第539 條、第544 條規定
      請求被告賠償損害。
    3.若認兩造間無契約關係，楊兆民、馬玉娟代理原告將附表
      編號1 至3 所示不動產所有權移轉登記予馬玉娟、于新源
      ，應屬無權代理，嗣馬玉娟、于新源分別將附表編號1 至
      3 所示不動產所有權移轉登記予于新源及姓名不詳之蔡姓
      第三人，則屬無權處分，對原告均不生效力。原告依民法
      第179 條規定請求馬玉娟、于新源返還其等所受利益，且
      依民法第174 條第1 項規定請求被告賠償。
    4.附表編號1 至3 所示不動產價額不確定，原告依民事訴訟
      法第244 條規定先請求200 萬元。
    5.先位聲明：
    ⑴楊兆民應給付原告200 萬元，及自起訴狀繕本送達翌日起
      至清償日止，按週年利率百分之5 計算之利息。
    ⑵馬玉娟應給付原告200 萬元，及自起訴狀繕本送達翌日起
      至清償日止，按週年利率百分之5 計算之利息。
    ⑶于新源應給付原告200 萬元，及自起訴狀繕本送達翌日起
      至清償日止，按週年利率百分之5 計算之利息。
    ⑷前述第1 至3 項聲明，若被告中一人為給付，其餘被告在
      給付範圍內同免給付義務。
    ⑸願供擔保請准宣告假執行。
（四）備位之訴：
    1.被告共同基於詐欺、偽造文書之犯意，虛偽移轉附表編號
      1 至3 所示不動產侵吞原告財產，原告依民法第184 條第
      1 項前段、第185 條前段請求被告連帶賠償。
    2.備位聲明：
    ⑴被告應連帶給付原告200 萬元，及自起訴狀繕本送達翌日
      起至清償日止，按週年利率百分之5 計算之利息。
    ⑵願供擔保請准宣告假執行。
三、被告的答辯
（一）楊兆民、馬玉娟的答辯
    1.楊兆民受原告委託處理原告債務，楊兆民將原告交付之所
      有證件轉交于新源。于新源帶楊兆民至某事務所辦理信託
      事宜，隨後至華南商業銀行辦理金額約550 萬元之貸款，
      每月由附表編號1 至3 所示不動產租金繳納3 萬元，借款
      人不是楊兆民。于新源確實有替原告清償本院95年度執實
      字第22593 號強制執行案件之113 萬7921元款項，並陸續
      以現金及匯款方式從貸得款項中給付楊兆民合計逾300 萬
      元，經楊兆民全數花掉。于新源當時表示是辦理信託，楊
      兆民事後才知道是設定抵押。
    2.楊兆民於97年4 月間欲向于新源借款50萬元處理馬玉娟信
      用卡債務，于新源因而要求馬玉娟簽名保證，但于新源沒
      給錢，還變賣及過戶附表編號1 、2 所示不動產。馬玉娟
      不是很識字，是在不知情的狀況下簽名。
（二）于新源的答辯
    1.于新源取得附表編號1 至3 所示不動產已逾10年，據此主
      張時效抗辯。
    2.于新源爭執原告主張之信託契約、委任契約存在，亦爭執
      于新源有為原告管理事務之意思或無法律上原因受有何利
      益。
    3.楊兆民於94年間持原告親簽之授權書及證件，拜託于新源
      處理原告債務。楊兆民代理原告於95年1 月11日與于新源
      簽立不動產買賣契約書，由于新源以550 萬元買受附表編
      號3 、4 所示不動產，並於95年3 月3 日完成不動產所有
      權移轉登記。于新源將買賣價金中150 萬元用於清償原告
      債務，另約50萬元用於繳納應由賣方負擔之相關稅款，剩
      餘350 萬元則分次全數交由楊兆民代原告收受。于新源為
      善意取得附表編號3 、4 所示不動產之第三人。
    4.楊兆民代理原告以附表編號1 、2 所示不動產為擔保向于
      新源借款，于新源待附表編號1 、2 所示不動產於95年2
      月23日辦妥抵押權設定後，即借款予原告，且由楊兆民代
      為受領。楊兆明至97年間累計積欠于新源650 萬元債務未
      清償，楊兆明、馬玉娟因而於97年5 月8 日與于新源簽立
      協議書，約定以馬玉娟名下附表編號1 、2 所示不動產買
      賣價金抵付該650 萬元欠款，於所有權移轉登記完竣時視
      為清償完畢。
    5.聲明：
    ⑴原告之訴駁回。
    ⑵如受不利判決，願供擔保請准宣告免為假執行。
四、本院的判斷
（一）原告於93年4 月間至105 年5 月29日在監執行乙情，為兩
      造所不爭。附表編號1 至3 所示不動產於原告入監時均為
      原告所有，附表編號3 所示不動產所有權於95年3 月3 日
      以買賣為原因移轉登記至于新源名下，再於97年6 月25日
      以買賣為原因移轉登記至蔡姓第三人名下；附表編號1 、
      2 所示不動產所有權於97年4 月30日以買賣為原因移轉登
      記至馬玉娟名下，再於97年5 月22日以買賣為原因移轉登
      記至于新源名下等情，亦為兩造所不爭，且有附表編號1
      至3 所示不動產登記第二類謄本、異動索引、97年4 月30
      日完成移轉登記之土地登記申請書可證，首堪認定。
（二）原告主張其與楊兆民間有委任契約，為楊兆明所不爭。但
      原告主張其與馬玉娟有委任契約、與于新源有信託契約等
      節，則經馬玉娟、于新源予以爭執，原告既未舉證以實其
      說，此部分主張自非可採。原告另主張于新源係為原告處
      理委任事務之第三人云云，亦經于新源否認，原告此部分
      主張因乏證據可憑，自難憑採。
（三）楊兆明受原告委託，擬將附表編號1 至3 所示不動產以信
      託後出租方式償付原告債務，然楊兆明卻先後將附表編號
      1 至3 所示不動產所有權代理原告移轉登記予于新源、馬
      玉娟，顯已逾越委任意旨，原告依民法第544 條規定請求
      楊兆明賠償，應屬有據。又馬玉娟與原告間無買賣關係存
      在，卻於97年4 月30日受移轉登記為附表編號1 、2 所示
      不動產所有人，自屬無法律上原因受有利益。被告於97年
      5 月8 日簽立協議書，約定由馬玉娟承擔楊兆明積欠于新
      源之650 萬元債務，再將附表編號1 、2 所示不動產移轉
      登記予于新源抵償債務，有協議書可證（本院卷第207 、
      208 頁），且馬玉娟業已依約於97年5 月22日將附表編號
      1 、2 所示不動產移轉登記予于新源而不能返還。則原告
      依不當得利法律關係即民法第181 條但書規定請求馬玉娟
      償還附表編號1 、2 所示不動產價額，亦屬有據。原告主
      張附表編號1 至3 所示不動產價值不明，先各向楊兆明、
      馬玉娟請求200 萬元乙情，為楊兆明、馬玉娟所不爭，是
      原告依委任契約請求楊兆明賠償200 萬元、依不當得利法
      律關係請求馬玉娟償還200 萬元，均應有據。
（四）土地法第43條所謂登記有絕對效力，旨在保護善意之第三
      人，以維護交易安全而設。將登記事項賦予絕對真實之公
      信力，故善意第三人信賴登記而取得不動產所有權，即受
      該條規定之保護，真正權利人不得對之主張其權利。馬玉
      娟未曾以原告代理人身分為任何法律行為，且其處分者係
      登記在自己名下之不動產，自難認其有何無權代理或無權
      處分行為。又原告雖主張楊兆明於95年3 月3 日無權代理
      原告將附表編號3 所示不動產出賣並移轉登記至于新源名
      下，且於97年4 月30日無權代理原告將附表編號1 、2 所
      示不動產移轉登記至馬玉娟名下。但原告確有簽立授權書
      及委任書予楊兆民，明文記載楊兆民有代理原告之一切權
      限，其中95年1 月間授權書、97年3 月7 日委任書更明載
      附表編號1 至4 所示不動產地號建號（本院卷第195 至19
      7 、213 至217 頁），且于新源受登記為附表編號1 、2
      所示不動產時，其前手已登記為馬玉娟。是于新源主張其
      信賴楊兆明有代理原告處分附表編號3 所示不動產之權限
      ，並及依登記外觀信賴馬玉娟為附表1 、2 所有人，均非
      無稽，依照前述說明，原告不得對善意第三人于新源主張
      權利。再者，于新源、馬玉娟固未受原告委任，但于新源
      、馬玉娟於本件所為之各項法律行為，均係基於自己之利
      益，非為原告管理事務，無從構成無因管理。原告依民法
      第174 條第1 項規定請求于新源、馬玉娟賠償，應屬無據
      。
（五）楊兆明、馬玉娟基於法律規定之不同原因，對於原告各負
      賠償及償還之責任，其等給付具有同一之目的，核其性質
      應為不真正連帶債務。是楊兆明、馬玉娟中一人之給付，
      他方即同免其責任。又原告本件請求係以支付金錢為標的
      ，未預先約定利率，且給付無確定期限，原告請求自起訴
      狀繕本送達翌日起即109 年10月30日起至清償日止，按週
      年利率百分之5 計算之利息，亦屬有據。
五、結論
（一）原告請求楊兆明、馬玉娟各給付200 萬元，及自109 年10
      月30日起至清償日止，按週年利率百分之5 計算之利息，
      且如任一人已為給付，其他人於其給付範圍內同免給付責
      任，為有理由，應予准許。逾此範圍之請求，則無理由，
      應予駁回。又原告先位之訴既非無理由，自毋庸審理其備
      位之訴。
（二）關於原告勝訴部分，依聲請及依職權各酌定相當擔保金額
      各准許假執行及免為假執行；至原告其餘敗訴部分，其假
      執行之聲請即失所附麗，併駁回之。
（三）本件事證已明，兩造其餘主張與攻擊防禦方法及所提證據
      ，經審酌後認與本件判決之結果不生影響，爰不另論述。
（四）訴訟費用負擔之依據為民事訴訟法第79條。
中    華    民    國   110    年    12    月    6     日
                  民事第四庭    法  官  林琮欽
以上正本係照原本作成
如對本判決上訴，須於判決送達後20日內向本院提出上訴狀。如
委任律師提起上訴者，應一併繳納上訴審裁判費。
中    華    民    國   110    年    12    月    7     日
                                書記官  陳威同
附表（均位在新北市板橋區）
┌──┬───────────┬───────────┐
│編號│地號、建號及權利範圍  │備註                  │
├──┼───────────┼───────────┤
│ 1  │幸福段36地號土地（137 │重劃後納入江翠段33地號│
│    │平方公尺），應有部分2 │土地（944.74平方公尺）│
│    │分之1                 │                      │
├──┼───────────┼───────────┤
│ 2  │幸福段36之1 地號土地（│重劃後納入江翠段193 地│
│    │49平方公尺），應有部分│號土地（1862.16 平方公│
│    │2 分之1               │尺）                  │
├──┼───────────┼───────────┤
│ 3  │幸福段11333 建號建物，│門牌號碼為長江路2 段91│
│    │應有部分全部          │號6 樓                │
├──┼───────────┼───────────┤
│ 4  │幸福段26地號土地，應有│附表編號3 建物之基地，│
│    │部分1 萬分之115       │非原告本件主張之範圍  │
└──┴───────────┴───────────┘